臺灣高等法院民事判決　　　　　　　　　95年度上字第1078號
上　訴　人　　丙○○（原名簡逸毅）
訴訟代理人　　乙○○
被上訴人　　　法務部法醫研究所
兼法定代理人　甲○○
上列當事人間確認鑑定書真偽事件，上訴人對於中華民國95年10
月24日臺灣臺北地方法院95年度訴字第10276號第一審判決提起
上訴，本院判決如下：
    主  文
原判決廢棄，發回臺灣臺北地方法院。
    理  由
一、按第一審之訴訟程序有重大之瑕疵者，第二審法院得廢棄原
    判決，而將該事件發回原法院。但以因維持審級制度認為必
    要時為限。民事訴訟法第451條第1項定有明文；再按民事訴
    訟法第199條第2項規定，審判長應向當事人發問或曉諭，令
    其陳述事實、聲明證據，或為其他必要之聲明及陳述，其所
    聲明及陳述有不明瞭或不完足者，應令其敘明或補充之云云
    ，此為審判長因定訴訟關係之闡明權，同時並為其義務，故
    審判長對於訴訟關係未盡此項必要之處置，違背闡明之義務
    者，其訴訟程序即有重大瑕疵，而基此所為之判決，亦屬違
    背法令（參照最高法院43年度台上字第12號判例意旨）。
二、本件上訴人即原審原告起訴主張略以：
  （一）被上訴人即被告之鑑定人解剖訴外人盧雅雯，所出具之
        法務部法醫研究所鑑定書（91）法醫所醫鑑定第1411號
        之內容，相關證據部分未依法定程式釋明，且事實及理
        由與刑事訴訟法第12章各節亦有違誤，鑑定不完備，其
        檢體採樣、內容法定規格、單位界定錯誤，病體與病歷
        及再廠醫護人員等公知事實故為出入，亟待審酌應證事
        實之真偽。
  （二）上開鑑定書中之病理檢查結果為「生產過程中病發子宮
        頸破裂出血休克死亡」之併發症程式及休克死亡因果矛
        盾、有文字出入之爭議，有補正文字之必要。
  （三）爰依民事訴訟法第282條之1規定，請求確認兩造間併發
        症程式及「出血休克死亡」之時間和因果關係，應補正
        為：生產過程中併發休克死亡，以符合病體真實時間因
        果之文字確認等語。並聲明：請求確認法務部法醫研究
        所鑑定書（91）法醫所醫鑑字第1411號：相關鑑定文號
        ：台北地檢署91年度相字第586號、94年7月28日發文字
        號：法醫理字第0940002442號函被告法務部法醫研究所
        鑑定書中之病理檢查結果之鑑定結果：「生產過程中併
        發子宮頸破裂出血休克死亡」之併發症程式及「出血休
        克死亡」之時間順序和因果關係，應補正為：（生產過
        程中併發休克死亡）以符合病體真實時間因果之文字（
        見原審卷第3、4、5頁起訴狀）。
三、經查，依上訴人於原審所為上開聲明及陳述，其訴訟關係是
    否如起訴狀所載依民事訴訟法第282條之1規定起訴，亦或以
    原審判決理由所引之同法第247條第1項為其訴訟標的，存在
    不明瞭之狀況。又即便認為係依同法第247條第1項提起確認
    訴訟，然該條項所規範之訴訟有確認法律關係之訴、確認證
    書真偽之訴、確認法律關係基礎事實存否之訴3種類型，依
    上訴人起訴狀所載，究竟本件訴訟為何種確認之訴，亦屬不
    明。詎原審未令上訴人敘明或補充上開不明瞭情形，違背民
    事訴訟法第199條第2項規定之闡明義務，不經言詞辯論，以
    其欠缺訴之利益，為顯無理由予以駁回。參酌首開說明，原
    審訴訟程序自屬有重大之瑕疵，基此所為之判決，亦屬違背
    法令，則為維持審級制度，自有將本事件發回原審法院更為
    裁判之必要。從而，上訴意旨求予廢棄原判決，自屬有理由
    ，爰將原判決廢棄，發回原審法院重行審理，以符法制。
四、據上論結，本件上訴為有理由，依民事訴訟法第451條第1項
    ，判決如主文。
中　　華　　民　　國　　96　　年　　3 　　月　　21　　日
                    民事第10庭
                        審判長法　官  阮富枝
                              法  官  黃豐澤
　　　　　　　　　　　　　    法  官  陳財旺
正本係照原本作成。
如不服本判決，應於收受送達後20日內向本院提出上訴書狀，其
未表明上訴理由者，應於提出上訴後20日內向本院補提理由書狀
（均須按他造當事人之人數附繕本）上訴時應提出委任律師或具
有律師資格之人之委任狀；委任有律師資格者，另應附具律師資
格證書及釋明委任人與受任人有民事訴訟法第466條之1第1項但
書或第2項（詳附註）所定關係之釋明文書影本。
中　　華　　民　　國　　96　　年　　3 　　月　　21　　日
                              書記官  鄭淑昀
附註：
民事訴訟法第466條之1（第1項、第2項）：
對於第二審判決上訴，上訴人應委任律師為訴訟代理人。但上訴
人或其他法定代理人具有律師資格者，不在此限。
上訴人之配偶、三親等內之血親、二親等內之姻親，或上訴人為
法人、中央或地方機關時，其所屬專任人員具有律師資格並經法
院認為適當者，亦得為第三審訴訟代理人。
